【裁判字號】    97,消債更,23
【裁判日期】    970722
【裁判案由】    更生事件
【裁判全文】
臺灣基隆地方法院民事裁定            97年度消債更字第23號
債  務  人  甲○○
代  理  人  張金盛律師
上列當事人因消費者債務清理事件聲請更生，本院裁定如下：
    主  文
聲請駁回。
聲請費用由聲請人負擔。
    理  由
一、按聲請更生或清算不合程式或不備其他要件者，法院應以裁
    定駁回之，但其情形可以補正者，法院應定期間先命補正﹔
    又債務人與金融機構協商成立者，不得聲請更生或清算。但
    因不可歸責於己之事由，致履行顯有重大困難者，不在此限
    ﹔本條例施行前，債務人依金融主管機關協調成立之中華民
    國銀行公會會員辦理消費金融案件無擔保債務協商機制與金
    融機構成立之協商，準用前項之規定，消費者債務清理條例
    （下稱本條例）第8條、第151條第5項、第6項分別定有明文
    。衡諸債之關係，係以當事人間之信賴關係為基礎，為社會
    經濟組織之重要支柱，故當事人於以法律行為追求自己之利
    益之際，亦應顧及對方之利益，並考量債權債務在社會上之
    作用，本於誠實及信用之原則，行使債權及履行債務。是對
    於已陷入經濟上困境之消費者，若任其於惡性循環之債務窘
    境中生存，將衍生嚴重之社會問題，難以維持安定之社會經
    濟秩序，故為兼顧債權人、債務人雙方之利益，對陷於經濟
    上困境之消費者，乃允其於本條例施行後，得選擇以重建型
    之更生程序或清算型之清算程序清理其債務，藉以妥適調整
    債務人與債權人及其他利害關係人間之權利義務關係，保障
    債權人獲得公平受償，並謀求消費者經濟生活之重建復甦機
    會。惟對於已與金融機構協商成立，或於本條例施行前，已
    依金融主管機關協調成立之中華民國銀行公會會員辦理消費
    金融案件無擔保債務協商機制（下稱銀行公會債務協商機制
    ）與金融機構成立協商之債務人，自應受該成立協議拘束，
    按協議條件履行，僅有其後發生情事變更，在清償期間收入
    或收益不如預期，致該方案履行困難甚或履行不能，因不可
    歸責於己，始能聲請更生或清算﹔若非因不可歸責於己之事
    由，致履行顯有重大困難，僅係為圖謀減免債務，而不為債
    務之履行，自有違債權契約為誠信契約之本旨，為避免債務
    人任意毀諾已成立之協商，肇致道德危險，濫用更生或清算
    之裁判上債務清理程序，故依本條例第151條第6項準用同條
    第5項前段之規定，不得聲請更生或清算。
二、本件聲請意旨略以：聲請人於本條例施行前，曾於民國95年
    10月4日依銀行公會債務協商機制與最大債權銀行國泰世華
    商業銀行就協商時確定之債務總金額新臺幣（下同）4,100,
    618元協商債務清償方案，協商成立並約定每月償還39,596
    元。惟聲請人每月收入實不敷生活開支及償債，故無力繼續
    履行原協商條件，顯因非可歸責於己之事由，致履行有重大
    困難，且其無擔保或無優先權之債務總額未逾1,200萬元，
    復未經法院裁定開始清算程序或宣告破產，爰依法聲請更生
    云云。
三、查本件聲請人具狀聲請更生，雖同時提出戶籍謄本、財產及
    收入狀況說明書、94年度、95年度綜合所得稅各類所得清單
    、全國財產稅總歸戶財產查詢清單、依銀行公會協商機制所
    成立協議之還款計劃等到院，惟聲請人就「有不可歸責於己
    致履行顯有重大困難之事由與證據」僅略稱「收入不敷生活
    開支及償債。」並未提出協商成立後有不可歸責於己致不能
    履行協商條件之相關證據，及漏未檢附其他相關財產資料。
    本院乃於97年5月30日以裁定命聲請人限期補正：聲請人95
    年間何願與金融機構達成協商？協商時預計之償還計劃為何
    （即如何籌措清償經濟之來源）？協議成立後之還款狀況及
    其償還之實際經濟來源？嗣後未能繼續依協商金額償還之原
    因（嗣後不能履約之財務、收入狀況與之前曾按期清償之財
    務、收入狀況有何改變）？亦即嗣後不能繼續依協商金額償
    還，有何不可歸責於己之事由？及補附如原裁定附表所示之
    財產資料，該裁定於97年6月03日合法送達聲請人，有原裁
    定送達證書在卷足稽。聲請人雖於97年6月11日提出民事補
    正狀補正，然綜觀其補正內容，就應補正資料：債權發生之
    原因、聲請人與各債權銀行成立協商之協議書、土地及房屋
    之登記謄本、勞工保險投保資料、生活費用、扶養費用等必
    要支出數額之相關證明文件等均未依限補正﹔且就「有不可
    歸責於己致履行顯有重大困難之事由與證據」僅概稱「95年
    協商分期付款每月39,596元，當時 (95)年薪562,105元+60,
    009元，省吃儉用，稍有未逮，但曾向雇主借貸償還銀行，
    另小孩國中、高中補習費增加，各項雜支增加，配偶無法工
    作，須全力照顧罹患腦瘤之母親，又有酒精中毒之兄弟需要
    兼顧，聲請人多少分神，無法在兼他職云云。」然依聲請人
    所提出之收入資料，聲請人之月收入不僅未有減少，反而有
    增加之勢（依聲請人民事補正狀所載之最近2年收入，95年
    薪資收入共622,114元，96年增加為649,148元），是聲請人
    之每月薪資在協商成立之前後僅有增加並無減少﹔另聲請人
    稱小孩國中、高中補習費增加，各項支出增加，惟此為聲請
    人於協商當時主觀上即可預見之情形，難認聲請人於協商成
    立後聲請人之必要支出費用有突發遽增之情形，況補習費用
    並非屬必要支出之教育費用，是就此部分難認聲請人已補正
    於協商成立後有不可歸責於己致不能履行協商條件之相關證
    據。
四、況查：
  (一)聲請人自稱收入不敷生活開支，故無力繼續履行原協商。然
    聲請人於協商之時，對其財務及還款狀況知之甚詳，猶願與
    各參與銀行公會協商機制之債權銀行達成分期還款協議，則
    聲請人於協商當時必以考量自身還款能力，始會達成協議，
    且協商成立後共計12期均如期還款，以聲請人95年月入平均
    約51,824元，且自協商成立後12期繳款均係正常觀之，堪認
    聲請人協商時確已充分考量其自身狀況及償債能力，難謂協
    商顯失公平。
  (二)依聲請人所提出戶籍謄本，聲請人有2子丁○○、乙○○，
    然丁○○業已成年，聲請人不僅無須負擔其扶養義務且該子
    目前正在服役中，聲請人亦不須為其支出任何生活費用﹔而
    乙○○雖未成年，然其96年有薪資收入23,8700元，平均每
    月近2萬元，顯然其已具有謀生能力並有工作收入，不但無
    須聲請人扶養，甚可以其收入來補貼家用，為聲請人父母解
    勞。
  (三)又聲請人僅泛稱「收入不敷生活開支及償債。」本件聲請人
    既未釋明前經協商時，其收入情況與本件聲請時有何不同，
    難認協商時顯失公平，或嗣後發生情事變更，在清償期間收
    入或收益不如預期，致該方案履行困難甚或履行不能之情形
    ，聲請人就上述諸點均未釋明係嗣後不可歸則於己致履行顯
    有重大困難，即難認有何不可歸責於聲請人之事由。又聲請
    人任職丙○電業股份有限公司工作，既有固定收入之履行能
    力，縱有履行不便，允宜經由個別債權銀行協商程序以求適
    當履債或請求短暫性延期，斷無任由聲請人任意選擇毀諾聲
    請更生之理。
五、綜上所述，本件聲請人既與金融機構成立協商，且其收入並
    無任何重大變化應仍能依協商內容而為履行，又未能釋明因
    何不可歸責於己之事由導致履行協商內容顯有重大困難，其
    聲請更生，顯與前開規定不符，聲請更生要件不備，揆諸前
    開說明，應駁回其更生之聲請，爰裁定如主文。
六、末按前項保全處分，除法院裁定開始更生或清算程序外，其
    期間不得逾六十日；必要時，法院得依利害關係人聲請或依
    職權以裁定延長一次，延長期間不得逾六十日。第一項保全
    處分，法院於駁回更生或清算之聲請或認為必要時，得依利
    害關係人聲請或依職權變更或撤銷之。本院雖前於97年4月
    28日裁定准予為保全處分，然迄今已逾60日，且未依聲請或
    職權裁定延長，則該保全處分之裁定已因期間屆滿而當然失
    其效力，故本院雖依法裁定駁回更生之聲請，已無從依職權
    撤銷業已失效之保全處分，併此敘明。
中    華    民    國    97    年    7     月    22    日
                  民事庭法    官  徐世禎
以上正本係照原本作成。
如對本裁定抗告，應於本裁定送達後10日內，向本院提出抗告狀
，並繳納抗告費新臺幣1000元，抗告於本院合議庭。
中    華    民    國    97    年    7     月    22    日
                         書記官   周素秋


司法院資訊處製作；財團法人民間司法改革基金會備份。
